【裁判字號】    99,消債抗,3
【裁判日期】    990514
【裁判案由】    聲請免責
【裁判全文】
臺灣苗栗地方法院民事裁定             99年度消債抗字第3號
抗  告  人  甲○○
代  理  人  張金盛律師
上列抗告人因消費者債務清理條例聲請免責事件，對於中華民國
99年3 月25日本院98年度消債聲字第17號所為裁定提起抗告，本
院裁定如下：
    主  文
抗告駁回。
抗告費用新臺幣壹仟元由抗告人負擔。
    理  由
一、抗告意旨略以：原裁定係以債權人反對免責為由，裁定抗告
    人不免責，惟原裁定未考慮抗告人現年54歲，年事已高，且
    被資遣多年，身體又受有重殘，就業困難。又抗告人目前靠
    朋友及慈善團體接濟過日子，無力還款，如不免責，顯失公
    允云云。
二、按法院為終止或終結清算程序之裁定確定後，除別有規定外
    ，應以裁定免除債務人之債務；再債務人有下列各款情形之
    一者，法院應為不免責之裁定，但債務人證明經普通債權人
    全體同意者，不在此限：一、於七年內曾依破產法或本條例
    規定受免責；二、隱匿、毀損應屬清算財團之財產，或為其
    他不利於債權人之處分；三、捏造債務或承認不真實之債務
    ；四、因浪費、賭博或其他投機行為，致財產顯然減少或負
    擔過重之債務，而生開始清算之原因；五、於清算聲請前一
    年內，已有清算之原因，而隱瞞其事實，使他人與之為交易
    致生損害；六、明知已有清算原因之事實，非基於本人之義
    務，而以特別利於債權人中之一人或數人為目的，提供擔保
    或消滅債務；七、隱匿、毀棄、偽造或變造帳簿或其他會計
    文件之全部或一部，致其財產之狀況不真確；八、故意於財
    產及收入狀況說明書為不實之記載，或有其他故意違反本條
    例所定義務之行為，消債條例第132 條及第134 條分別定有
    明文。核法律所設債務人免責之制度，應在鼓勵勤勞誠實之
    債務人，而非縱容投機不誠實之債務人，倘債務人不思如何
    履行清償債務，反算計消債條例中之免責制度，自與消債條
    例之本旨有違；再消費者依清算程序清理債務，債權人已蒙
    受相當損失，如債務人對於清算之原因有可歸責性，或有虛
    偽不實、違反誠信或消債條例所定義務之行為，致害及債權
    人權益，或影響清算程序之進行，自不宜予以免責（消債條
    例第132條立法理由參照）。
三、經查：
  (一)按免責制度中所謂浪費或投機行為，係指抗告人於顯見其經
    濟狀況不佳之情形下，猶恣意揮霍使生活支出超過個人收入
    所應支出之程度，致負擔更大債務，核其所為，於清算之原
    因有可歸責性，自有加以制止之必要，尚不宜使之免責。而
    有無浪費或投機行為，端視抗告人從事該行為時有無詳實之
    償還計畫，倘無償還計畫僅是先行花費或以射倖心態從事投
    機時即屬之，自不應認可免其還款之責。本件矧之抗告人在
    聲請清算程序前，曾領取失業給付、普通殘廢給付及老年給
    付等補助款，金額合計共1,657,103 元，扣除必要生活費用
    583,817 元後，尚餘1,073,286 元，原可資運用於抗告人失
    業後之生活維持及清償債務，然抗告人竟將前開款項投入股
    票市場，嗣因虧損殆盡而向債權銀行借款加碼投入，終致龐
    大債務無法清償等情，有抗告人於原審所提之陳報狀、存摺
    影本及勞工保險局98年7 月30日保給失字第09860559110 號
    函等件在卷可稽。衡諸一般生活經驗以觀，抗告人於失業無
    收入之情況下，理應撙節支出，惟抗告人卻未能自我節制，
    反而欲憑藉具有相當投資風險之股市交易活動冀求牟利，且
    在操作失當後，非但將保險給付所得消耗殆盡，又向銀行借
    款加碼投入，此種舉債投資股票之行為，顯然係在希求藉由
    股票漲跌之間，博取更大利益以致富，而且更大幅提高投資
    股票之風險，已非一般正常買賣股票之投資行為，因此，足
    見抗告人借款投資股票之行為，應屬投機行為無疑。抗告人
    既有上述投機行為致負擔過重之債務，並致無力清償債務而
    生清算之原因，依前揭消費者債務清理條例第134 條第4 款
    之規定，自應裁定抗告人不免責。
  (二)次按消費者債務清理條例第135 條規定，債務人於具備134
    條各款不免責事由且情節輕微者，復兼顧債權人全體受償情
    形及盱衡其他情狀，認使聲請人免責亦無悖當事人間權益之
    均衡維護。惟本件抗告人既有投機情事，且抗告人在投資股
    票失利而償債已有困難之情形下，仍持續擴張債務繼續借錢
    投資股票，顯見其情節並非輕微，況且本件清算事件債權人
    未曾受償分文，亦難認予以免責為適當。又經原審徵詢債權
    人關於債務人應否免責之意見，全體債權人俱為反對之表示
    ，亦無債權人全體同意債務人免責之情形。至抗告人稱：其
    已年事已高，且被資遣多年，健康狀況不佳，致就業困難，
    已無力繼續償債等語，則非屬於本院判斷抗告人是否應予免
    責之法定要件所需考量之因素，因此，亦無從納入考量。
四、綜上所述，抗告人向債權銀行借款投資股票市場之行為，顯
    非生活必要之支出，而屬投機行為之性質，對於清算之原因
    有可歸責性，核與消費者債務清理條例第134 條第4 款所稱
    ：「浪費、賭博或其他投機行為，致財產顯然減少或負擔過
    重之債務」等不免責事由相當，應為不免責之裁定。原審裁
    定不予免責，核無違誤，抗告意旨指摘原裁定不當，求予廢
    棄並准抗告人為免責聲請，為無理由，應予駁回。
五、據上論結，本件抗告為無理由，依消債條例第15條，民事訴
    訟法第495 條之1 第1 項、第449 條第1 項、第95條、第78
    條，裁定如主文。
中    華    民    國    99    年    5     月    14    日
                  民事庭審判長法  官  宋國鎮
                              法  官  吳國聖
                              法  官  王炳人
上為正本係照原本作成。
如不服本裁定，應於裁定送達後10日內，以書狀向本院提出抗告
，並繳納抗告費新臺幣1千元。
中    華    民    國    99    年    5     月    14    日
                              書記官  尤旗樟

司法院資訊處製作；財團法人民間司法改革基金會備份。
